臺灣桃園地方法院民事判決　　　　　　 109年度訴字第2617號
原　　　告　陳文福　
訴訟代理人　陳鄭權律師
被　　　告　臺灣電力股份有限公司

法定代理人　楊偉甫　
訴訟代理人　林峻義律師
上列當事人間請求返還土地等事件，本院於民國110 年10月5 日
言詞辯論終結，判決如下：
    主  文
被告應將坐落於桃園市○○區○○段○○○地號土地如附圖二所
示之地上物（面積八五點三九平方公尺）拆除，並將上開占有之
土地返還原告。
被告應給付原告新臺幣陸仟伍佰陸拾肆元，及自民國一○九年十
一月二十六日起至清償日止，按週年利率百分之五計算之利息。
被告應自民國一○九年十一月十六日起至返還本判決主文第一項
所示土地之日止，按年給付原告新臺幣壹仟貳佰玖拾壹元。
原告其餘之訴駁回。
訴訟費用由被告負擔十分之七，餘由原告負擔。
本判決第一至三項得假執行。但被告如以附表所示金額為原告預
供擔保後，得免為假執行。
原告其餘假執行之聲請駁回。
    事實及理由
壹、程序事項：
    按訴狀送達後，原告不得將原訴變更或追加他訴，但擴張或
    減縮應受判決事項之聲明者，不在此限；不變更訴訟標的，
    而補充或更正事實上或法律上之陳述者，非為訴之變更或追
    加，民事訴訟法第255 條第1 項第3 款、第256 條分別定有
    明文。查本件原告起訴時原係聲明：「㈠被告應將其所有坐
    落原告所有之桃園市○○區○○段000 地號土地（下稱系爭
    土地）上之「林口－蘆竹一路編號007 號」，及「林口－蘆
    竹二路編號007 號」之鐵塔拆除，並將上開占有土地返還原
    告。㈡被告應給付原告新臺幣（下同）714,240 元，及自起
    訴狀繕本送達翌日起至清償日止，按週年利率5 ％計算之利
    息。㈢被告應自109 年11月16日起至第一項拆除電塔並返還
    土地予原告之日止，按年給付原告47,616元。㈣第一、二、
    三項聲明，願供擔保請准宣告假執行。」（見本院卷第4 頁
    ）。嗣經本院會同地政機關人員至現場測量後，原告依桃園
    市蘆竹地政事務所110 年1 月13日蘆地測法丈字第029800號
    所作之複丈成果圖方案一（即本判決附圖一），於民國110
    年3 月26日具狀將訴之聲明變更為：「㈠被告應將其所有坐
    落原告所有系爭土地上，如桃園市○○地○○○○000 ○0
    ○00○○○○○○○○○○○○○○○○○○○○○○○○
    ○○○○○○路○號007 號」，及「林口－蘆竹二路編號00
    7 號」之鐵塔拆除，並將上開占有之土地（面積115.59平方
    公尺）返還原告。㈡被告應給付原告537,493 元，及自起訴
    狀繕本送達翌日起至清償日止，按週年利率5 ％計算之利息
    。㈢被告應自109 年11月16日起至第一項拆除電塔並返還土
    地予原告之日止，按年給付原告35,832元。㈣第一、二、三
    項聲明，願供擔保請准宣告假執行。」（見本院卷第194 頁
    ）。經核原告上開所為訴之變更，係屬減縮應受判決事項之
    聲明，並就特定應返還位置及範圍，則屬補充、更正事實上
    陳述，揆諸前揭規定，於法並無不合，應予准許。
貳、實體事項：
一、原告主張：原告為坐落桃園市○○區○○段000 地號土地之
    所有權人，被告前於88年7 月興建「林口－蘆竹一路編號00
    7 號」，及「林口－蘆竹二路編號007 號」之鐵塔（下稱系
    爭鐵塔）時未查明界址，未於其已徵收取得之同區段233 地
    號土地上興建，而將系爭鐵塔興建於原告所有之系爭土地上
    ，乃不依循正規路線，以省工、省時、省錢之方式進行，硬
    是將應直線進行之輸配線電路轉彎繞至原告所有之系爭土地
    上興建，長年無權占用原告之土地，且相關電線行走之線下
    土地亦均為原告所有，考量系爭土地業已變更為休閒農業區
    ，相關土地可以活化運用，有40％之土地範圍可以做為非農
    業使用，建築高度10米以下之建物，設計農路等，而有較高
    之預期效益，卻因為被告任意變更電塔位置，影響線下土地
    之位置，而電塔為嫌惡設施，對於休閒產業而言更是令業主
    避之唯恐不及，大片土地閒置，均因被告任意變更電塔之坐
    落位置，是被告於原告系爭土地上擅自興建系爭鐵塔，為無
    權占有，原告自得請求被告拆除電塔並返還上開占有土地。
    又被告不查明地界未將系爭鐵塔興建於其所徵收之鐵塔用地
    ，反將系爭鐵塔興建在原告所有之系爭土地上，導致原告對
    系爭土地及比鄰之土地均無法正常使用，原告自得請求被告
    負損害賠償責任。再者，被告自88年7 月起即無法律上原因
    占用原告之系爭土地而受有利益，致原告受有損害，迄今已
    達21年，原告於109 年9 月8 日被告公司通知原告地籍圖與
    現況不符始知曉上情，依民法第125 條規定，原告應有15年
    之請求期間，而系爭土地109 年之公告現值為3,100 元/ 平
    方公尺，被告占用之土地面積應以被告於系爭鐵塔所設置之
    4 個定位點水泥椿為基準，故應為如附圖一所示之面積115.
    59平方公尺，每年以公告現值之10％計算，故原告亦得請求
    被告給付自88年7 月起至109 年11月15日止無權占用之不當
    得利537,493 元【計算式：3,100 元×115.59×10％×15年
    ＝537,493 元，元以下四捨五入】，暨自109 年11月16日起
    至被告拆除電塔之日止，無法使用系爭土地之損失每年35,8
    32元等語，為此，爰依民法第179 條、第184 條、第767 條
    之規定，提起本件訴訟。並聲明：㈠被告應將其所有坐落原
    告所有系爭土地上，如附圖一所示之系爭鐵塔拆除，並將上
    開占有之土地（面積115.59平方公尺）返還原告。㈡被告應
    給付原告537,493 元，及自起訴狀繕本送達翌日起至清償日
    止，按週年利率5 ％計算之利息。㈢被告應自109 年11月16
    日起至第一項拆除電塔並返還土地予原告之日止，按年給付
    原告35,832元。㈣第一、二、三項聲明，願供擔保請准宣告
    假執行。
二、被告則以：被告前於88年間為興建系爭鐵塔而徵收原告母親
    所有之桃園市○○區○○段000 地號土地（下稱系爭233 地
    號土地）作為鐵塔用地，是系爭鐵塔本應坐落於上開系爭23
    3 地號土地，嗣桃園市政府鑑於日據時期地籍圖因使用頻繁
    致使圖紙破損嚴重，且原始製圖精度已不符現今各該地區土
    地價格應具備之精度需求，爰辦理地籍圖重測工作，而地政
    事務所於109 年重測後發現，系爭鐵塔恐因88年間之地籍圖
    原始製圖精度不足所生誤差，致系爭鐵塔實際設置之位置錯
    落於原告所有之系爭土地。被告設置系爭鐵塔乃係85年行政
    院核定列屬第五輸變電計畫工程項目之一，為六年國建重大
    計畫，並配合供應中正機場第二航廈、海湖南崁地區與亞太
    營運中心所需用電，已自90年間送電迄今，持續提供該區域
    安全穩定電力，滿足該區域用電需求並促進區域開發及產業
    發展。今因蘆竹地政事務所辦理地籍重測作業，兩造始發現
    系爭鐵塔坐落位置有誤，惟倘逕予拆除系爭鐵塔返還土地，
    勢必牽動整個輸電線路之規劃與設置，非但需費不貲，而且
    影響整個地區之供電甚鉅。蓋系爭鐵塔所涉及之輸電線路將
    需全面進行停電調度，恐致上開區域所需電力無法因應，影
    響國家經濟發展、工商民生及交通等用電甚鉅。另輸電鐵塔
    工程肩負公用事業、維護公共利益與安全穩定供電之責，其
    興建或移除須歷經設計、規劃、勘選及確認施設安全等多方
    面綜合評估外，更有用地取得、土地使用變更、相關法規規
    範及施工抗爭等不確定因素，顯異於一般工程作業可輕易拆
    遷。換言之，原告請求拆除系爭鐵塔所得利益相較於他人及
    國家社會所受損失應屬較小，依民法第148 條之規定，兩相
    權衡下，應以公共利益為優先考量。再者，系爭鐵塔坐落土
    地之位置及範圍係經過整體規劃並確定後申請徵收，而於徵
    收系爭233 地號土地作為鐵塔用地前，已先委請桃園市蘆竹
    地政事務所預為分割及測量並出具複丈成果圖及地籍圖，且
    因系爭鐵塔坐落之區域為軍事管制區及航空管制區，被告亦
    有先與軍方、交通部等相關單位現場勘查及開會研議，更有
    與當時地主開會協商，過程中部分土地所有權人並有提出徵
    收區域、鐵塔位置移位等方案，但因礙於管制區、法令規定
    及技術等種種考量，被告無法配合而協議不成，被告始以申
    請徵收方式為之，亦即被告於徵收系爭233 地號土地前，業
    經委請地政事務所出具相關複丈成果圖及地籍圖，也多次與
    土地所有權人協議，甚至因系爭鐵塔位於管制區內而有相關
    單位現場勘查及審慎把關，而辦理變更都市計畫程序及徵收
    作業程序時，亦有內政部等單位審核。而於徵收取得系爭23
    3 地號土地後，在設置系爭鐵塔前亦有鑑界及測量，並依鑑
    界結果施設鐵塔，鐵塔四周均有界址樁，被告當時確實不知
    系爭鐵塔施設位置有誤，直至地政事務所重測後告知兩造，
    方知系爭鐵塔施設位置錯誤一事，是被告均有依法辦理及遵
    守相關程序。另縱令被告錯設系爭鐵塔而有侵權行為，自88
    年間迄今已逾10年，原告之侵權行為損害賠償請求權應已罹
    於時效。復查，縱認原告得請求被告給付相當於租金之不當
    得利，然其至多亦僅能請求自起訴狀繕本送達日起往前追溯
    5 年之數額，其餘部分之不當得利請求權業已罹於時效，又
    被告占用之土地面積亦應以系爭鐵塔實際占有面積即如桃園
    市蘆竹地政事務所110 年1 月13日所作之土地複丈成果圖方
    案二（下稱附圖二）所載之面積計算，且原告主張相當於地
    租之不當得利金額，依法應以土地申報地價作為計算標準，
    是原告以系爭土地公告現值之10％計算不當得利，顯屬過高
    ，應為無理由等語，資為抗辯。並聲明：原告之訴暨假執行
    聲請均駁回。
三、兩造不爭執事項（見本院卷第201 頁、第206 頁、第210 頁
    、第286頁）：
㈠、原告為系爭土地之所有權人。
㈡、被告前於88年間，為施設系爭鐵塔，徵收原告母親所有之系
    爭233地號土地作為鐵塔用地。
㈢、系爭鐵塔於系爭土地上之位置，以系爭鐵塔之四角水泥墩外
    緣測量占用之面積及範圍，即如附圖二所示；另以系爭鐵塔
    之4 個定位點水泥椿之位置所形成四角面積及範圍，即如附
    圖一所示。
四、本院得心證之理由：
    原告主張其所有之系爭土地遭被告未經其同意，擅自興建系
    爭鐵塔於其上，無權占用其所有之土地，爰依民法第767 條
    、第179 條規定，自得請求被告拆除系爭鐵塔返還系爭土地
    ，並給付相當於租金之不當得利等語，均為被告所否認，並
    以前詞置辯。是以本件應審究者為：原告請求被告拆除系爭
    鐵塔並將系爭土地返還予原告，有無理由？原告請求被告給
    付相當於租金之不當得利，有無理由？原告有無權利濫用之
    情事？茲分述如下：
㈠、按所有人對於無權占有或侵奪其所有物者，得請求返還之；
    對於妨害其所有權者，得請求除去之；有妨害其所有權之虞
    者，得請求防止之；民法第767 條第1 項定有明文。次按原
    告以無權占有為原因，提起返還所有物之訴，被告以非無權
    占有為抗辯者，被告即應就其占有權源之存在負舉證責任（
    最高法院98年度台上字第863 號判決意旨參照）。原告主張
    其為系爭土地之所有權人，被告前於88年間為興建鐵塔而徵
    收取得系爭233 地號土地作為鐵塔用地，豈料被告於興建時
    ，未查明界址將系爭鐵塔興建於原告所有之系爭土地上，而
    未建於其所徵收取得之系爭233 地號土地，嗣經被告通知原
    告地籍圖與現況不符，原告始知悉上情，是被告無正當權源
    施設系爭鐵塔占有系爭土地加以使用等情，業據其提出系爭
    土地之土地所有權狀、土地登記第二類謄本、地籍圖謄本、
    系爭鐵塔電線路線圖、被告徵收地專戶之具領補償單、系爭
    233 地號土地登記第二類謄本、被告109 年9 月8 日北區字
    第1090016857號函等件影本為證（見本院卷第13至28頁），
    並經本院會同兩造、地政人員至現場勘查測量系爭鐵塔所占
    用系爭土地之位置及面積，分別以「方案一：系爭鐵塔之四
    角水泥墩外緣」及「方案二：系爭鐵塔之4 個定位點水泥椿
    之位置」所形成四角面積及範圍進行測量，作成桃園市蘆竹
    地政事務所110 年1 月13日蘆地測法丈字第029800號土地複
    丈成果圖（方案一即附圖一：使用面積為115.59平方公尺；
    方案二即附圖二：使用面積為85.39 平方公尺；見本院卷第
    179 至181 頁），並有本院勘驗筆錄、現場照片附卷可稽（
    見本院卷第147 至173 頁），是上開關於系爭鐵塔為被告所
    興建、占用原告所有之系爭土地等事實，且為被告所不爭執
    ，自堪信為真實。
㈡、又被告就其將系爭鐵塔錯落於原告所有之系爭土地一節並不
    爭執，僅抗辯原告主張系爭鐵塔所占用之土地面積應如附圖
    一所示為115.59平方公尺實有違誤，系爭鐵塔四周雖設有界
    址樁，惟應以實際占用面積為準，即如附圖二所示為85.39
    平方公尺等語。觀諸本院會同兩造、地政人員至現場勘查所
    作之勘驗筆錄及現場照片（見本院卷第149 至150 頁、第16
    5 至167 頁、第169 至171 頁），可見系爭鐵塔四周所設之
    界址樁僅為長條水泥樁，經插入於系爭鐵塔四周之地下，而
    其中一角之水泥樁業已經由地面拔除，僅擺放於現場電塔旁
    ，僅作定位點使用，實難認定此為使用收益、占用系爭土地
    ，應以被告施設系爭鐵塔所占用之土地面積即實際占用之面
    積為計算，是被告上開抗辯，尚屬可採。至被告抗辯原告本
    件返還土地之請求顯有權利濫用、達反誠信原則云云。惟按
    「民法第148 條第1 項係規定行使權利，不得以損害他人為
    主要目的，若當事人行使權利，雖足使他人喪失利益，而苟
    非以損害他人為主要目的，即不在該條所定範圍之內。」（
    最高法院45年台上字第105 號判例參照）。又「行使權利，
    是否以損害他人為主要目的，應就權利人因權利行使所能取
    得之利益，與他人及國家社會因其權利行使所受之損失，比
    較衡量以定之。」（最高法院88年度台上字第357 號民事判
    決參照）。核被告占有使用系爭土地如附圖二所示之部分，
    並無任何合法正當權源，已如前述，足認被告並無任何值得
    法律保障之權利存在；又系爭土地既為原告所有，卻遭被告
    長期以系爭鐵塔無權占用，且占用面積達85.39 平方公尺，
    因系爭鐵塔位於系爭土地之正中央位置，且為嫌惡設施，導
    致原告無法正常使用、管理、處分系爭土地，為維護其財產
    及所有權之利益，向被告請求拆除系爭鐵塔並返還系爭土地
    ，以免系爭土地繼續遭被告違法占用，自難謂有何損害被告
    之利益、權利濫用、違反誠信原則之情事，是被告上述抗辯
    ，洵非可取。準此，被告既未有合法使用系爭土地之正當權
    源，原告本於系爭土地所有權人之地位，請求被告拆除系爭
    鐵塔後，將如附圖二所示系爭鐵塔所占用之土地騰空返還予
    原告，為有理由，應予准許。
㈢、次按無法律上原因而受利益，致他人受損害者，應返還其利
    益；民法第179 條前段定有明文。又依不當得利之法則請求
    返還不當得利，以無法律上之原因而受利益，致他人受有損
    害為其要件，故其得請求返還之範圍，應以對方所受之利益
    為度，非以請求人所受損害若干為準，無權占有他人土地，
    可能獲得相當於租金之利益，為社會通常之觀念（最高法院
    61年台上字第1695號判決意旨參照）。被告未經原告同意，
    以系爭鐵塔無權占用系爭土地加以使用，係屬無法律上原因
    而獲有相當於租金之利益，並致原告受有損害，業經認定如
    前，揆諸前揭規定，原告依不當得利之法律關係請求被告給
    付不當得利，自屬有據，應予准許。另按城市地方房屋之租
    金，以不超過土地及其建築物申報總價年息百分之十為限；
    約定房屋租金，超過前項規定者，該管直轄市或縣（市）政
    府得依前項所定標準強制減定之；土地法第97條定有明文；
    而上揭法條規定依同法第105 條所定，於租用基地建築房屋
    之情形亦準用之。且依平均地權條例施行細則第21條規定，
    公有土地之公告地價即為申報地價。又所謂「申報總價年息
    百分之十為限」，乃指房屋租金之最高限額而言，非謂所有
    租賃房屋之租金必須照申報價額年息百分之十計算之，尚須
    斟酌基地之位置，工商業繁榮程度、使用人利用基地之經濟
    價值及所受利益等項，並與鄰地租金相比較，以為決定（最
    高法院46年度台上字第855 號、68年度台上字第3071號判決
    意旨參照）。本院就被告所獲得不當得利數額，審酌系爭土
    地與系爭鐵塔位於桃園市蘆竹區小古山路旁之泥土小徑，道
    路均為泥土僅可供農用運輸車通行，沿途小徑兩旁均為雜草
    ，週邊除小古山路外，路旁有另一電塔，無其他建物或居民
    ，小古山路周遭均為草叢及矮樹叢，系爭鐵塔位於矮樹叢雜
    草土地中央，無道路或小徑可到達（見本院卷第149 頁、第
    157 至173 頁），綜合衡量系爭土地之位置、被告利用土地
    之經濟價值及所受利益等因素，認原告得請求被告給付相當
    於租金之不當得利，應以申報地價之3％計算，方屬適當。
㈣、再按利息、紅利、租金、贍養費、退職金及其他1 年或不及
    1 年之定期給付債權，其各期給付請求權，因5 年間不行使
    而消滅，民法第126 條定有明文。又租金之請求權因5 年間
    不行使而消滅，既為民法第126 條所明定，則凡無法律上之
    原因，而獲得相當於租金之利益，致他人受損害時，如該他
    人之返還利益請求權，已逾租金短期消滅時效之期間，對於
    相當於已罹於消滅時效之租金之利益，即不得依不當得利之
    法則請求返還，其請求權之時效期間，仍應依前開規定為5
    年，復有最高法院96年度台上字第2660號判決意旨可資參照
    。本件原告主張被告自88年7 月間即於系爭土地上興建系爭
    鐵塔占有使用迄今，依民法第125 條規定，其應有15年之請
    求期間，得向被告請求不當得利云云。惟揆諸前揭說明，原
    告請求相當於租金之不當得利，時效應依民法第126 條規定
    適用5 年短期消滅時效期間，自原告起訴時起算回溯5 年之
    期間，超過此期間之請求，應屬無據。準此，原告於109 年
    11月16日提起本件訴訟，起訴狀繕本係於109 年11月25日送
    達予被告，有本院收文章之起訴狀及送達回證在卷可參（見
    本院卷第3 頁、第37頁），堪認原告得請求被告給付起訴前
    5 年即104 年11月16日至109 年11月15日止，5 年短期時效
    期間相當於租金之不當得利，逾此範圍之請求，則不應准許
    。又系爭土地自104 年1 月1 日至104 年12月31日之申報地
    價，為每平方公尺472 元、105 年1 月1 日至107 年12月31
    日之申報地價，為每平方公尺520 元、108 年1 月1 日迄至
    109 年12月31日之申報地價，為每平方公尺504 元，有系爭
    土地93年至109 年申報地價資料在卷可佐（見本院卷第223
    頁）；又就被告無權占用系爭土地之面積應如附圖二所示85
    .39 平方公尺，而原告得請求被告給付相當於租金之不當得
    利，應以申報地價之3 ％計算，業如前述，則被告應給付原
    告自104 年11月16日起至109 年11月15日止相當於租金之不
    當得利計為6,564 元【計算式：〈472 元×85.39 平方公尺
    ×3 ％×45 / 365〉＋〈520 元×85.39 平方公尺×3 ％×
    3 〉＋〈504 元×85.39 平方公尺×3 ％×（1 ＋319/365
    ）〉＝6,546 元，元以下四捨五入】。另原告請求被告給付
    自109 年11月16日起至拆除電塔返還土地之日止，按年給付
    之不當得利，應為1,291 元【計算式：504 元×85.39 平方
    公尺×3 ％＝1,291 元，元以下四捨五入】。
五、末按給付無確定期限者，債務人於債權人得請求給付時，經
    其催告而未為給付，自受催告時起，負遲延責任。其經債權
    人起訴而送達訴狀，或依督促程序送達支付命令，或為其他
    相類之行為者，與催告有同一之效力。又遲延之債務，以支
    付金錢為標的者，債權人得請求依法定利率計算之遲延利息
    。但約定利率較高者，仍從其約定利率。應付利息之債務，
    其利率未經約定，亦無法律可據者，週年利率為5 ％。民法
    第229 條第2 項、第233 條第1 項、第203 條分別定有明文
    。而返還不當得利之請求，為無確定期限之債，本件原告起
    訴向被告請求相當於租金之不當得利，應認與催告有同一效
    力。經查，原告提起本件訴訟，起訴狀繕本業於109 年11月
    25日送達被告（見本院卷第37頁），則原告請求被告給付6,
    564 元，及自起訴狀繕本送達翌日即109 年11月26日起至清
    償日止，按週年利率5 ％計算之利息，應屬有據。
六、綜上所述，原告依民法第767 條規定，請求被告將其無權占
    有如附圖二所示之系爭鐵塔（面積：85.39 平方公尺）拆除
    ，並將上開占用部分土地騰空返還予原告；另依民法第179
    條規定，請求被告應給付原告相當於租金之不當得利6,564
    元，及自109 年11月26日起至清償日止，按週年利率5 ％計
    算之利息；暨自109 年11月16日起至拆除電塔返還土地之日
    止，按年給付原告1,291 元，為有理由，應予准許。逾此範
    圍之請求，則屬無據，應予駁回。
七、本判決所命給付原告之金額未逾50萬元，依據民事訴訟法第
    389 條第1 項第5 款規定，本院依職權宣告假執行，此部分
    原告雖陳明願供擔保聲請假執行，僅促使法院職權發動，不
    另為假執行准駁之諭知。並依同法第392 條第2 項規定，宣
    告被告如預供相當之擔保，得免為假執行。至原告敗訴部分
    ，其假執行之聲請已失所依據，應併駁回。
八、本件事證已臻明確，兩造其餘攻擊防禦方法及所提之證據，
    經本院審酌後，核與判決結果不生影響，爰不逐一論列，附
    此敘明。
九、據上論結，原告之訴為一部有理由，一部無理由，依民事訴
    訟法第79條，判決如主文。
中    華    民    國   110    年    11    月    5     日
                  民事第三庭    法  官  張世聰
正本係照原本作成。
如對本判決上訴，須於判決送達後20日內向本院提出上訴狀（須
按他造當事人之人數附繕本）。如委任律師提起上訴者，應一併
繳納上訴審裁判費。
中    華    民    國   110    年    11    月    8     日
                                書記官  顏崇衛
　
　
附表
┌────────────┬─────────────┐
│主文聲明                │被告以下列金額為原告預供擔│
│                        │保後，得免為假執行        │
├────────────┼─────────────┤
│本判決第一項            │新臺幣264,709元           │
├────────────┼─────────────┤
│本判決第二項            │新臺幣6,564元             │
├────────────┼─────────────┤
│本判決第三項各期到期部分│新臺幣1,291元             │
└────────────┴─────────────┘